【裁判字號】    96,上更(二),44
【裁判日期】    970402
【裁判案由】    誣告
【裁判全文】
臺灣高等法院刑事判決                96年度上更(二)字第44號
上  訴  人
即 反 訴人  丁○○原名蘇振.
上  訴  人
即 反 訴人  乙○○原名陳素.
上二人共同
反訴代理人  陳昆明律師
反 訴 被告  戊○○
選任辯護人  何春源律師
上列上訴人因被告誣告案件，不服臺灣臺北地方法院89年度自字
第1058號，中華民國91年7 月11日第一審判決反訴部份提起上訴
，判決後經最高法院第二次撤銷發回更審，本院判決如下：
    主  文
原判決關於戊○○被反訴誣告部分撤銷。
戊○○意圖使他人受刑事處分，向該管公務員誣告，累犯，處有
期徒刑壹年，減為有期徒刑陸月。
    事  實
一、緣戊○○前於民國（下同）八十二年間因涉犯偽造文書案件
    ，經臺灣臺東地方法院以八十四年度訴字第二七九號判處有
    期徒刑二月，復經本院花蓮分院八十六年上訴字第二三一號
    判決駁回上訴確定，並於八十六年十二月二十九日易科罰金
    執行完畢。緣八十二年五月十七日戊○○與乙○○（原名為
    陳素端）、丁○○（原名為蘇振明）訂立買賣契約，將其宏
    達營造有限公司（以下簡稱宏達公司）之營造牌照、股權及
    業績售與乙○○，約定價金新台幣（下同）一千八百萬元，
    除訂約時乙○○給付戊○○五百萬元外，其餘部分按辦理各
    項變更登記之階段給付之，並由陳韻源、丁○○交付發票人
    張治宇，受款人戊○○，付款人彰化商業銀行吉林分行長安
    東路辦事處，發票日八十二年九月二十日，到期日八十二年
    十二月一日，面額八百萬元，票號ＴＪ0000000號，
    且於票面上書明「保證票」字樣之本票一紙予戊○○，作為
    保證票。戊○○曾於八十二年十二月七日透過宏達公司在第
    一商業銀行台東分行設立00000000000號活期存
    款帳戶託收提示該保證票，惟因該本票上日期有塗改，塗改
    處未蓋用發票人印章而遭退票。嗣因乙○○將購得之前述股
    權轉讓第三人建住建設股份有限公司（下稱建住公司），三
    方於八十三年一月卅一日另行簽訂協議書，約定由建住公司
    將應付予乙○○之三百零五萬元價金支票交予見證律師陳清
    秀，戊○○則於向見證律師陳清秀收取上開尾款支票三百零
    五萬元之同時，應將前開八百萬元保證本票交付陳清秀律師
    還給乙○○。
二、詎戊○○一方面為隱瞞其更改本票上之期日及提示保證本票
    之事，並繼續持有該本票，一方面為向見證律師陳清秀換取
    該三百零五萬元之尾款支票，竟將原保證本票隱匿，改以付
    款人彰化商業銀行松山分行，票號ＵＪ0000000號，
    帳號00－00000－0－0號之空白支票乙紙（該戶實
    際開戶及領用票據者為郭永澤），於不詳時地刻意模仿手中
    所持有乙○○交付之八百萬元「保證本票」上丁○○簽發之
    筆跡及內容，在該支票上仿造受款人「戊○○」，面額「捌
    佰萬元」，發票日「」年「」月「１」日，及「保證票
    」字樣，發票人處則蓋「○○有限公司（印文無法判讀）」
    及「林文豐」之印章，於八十三年三月廿一日持至台北市○○路○段一六二號七樓植根法律事務所，冒充乙○○所交付
    之保證票，交付陳清秀律師。陳清秀律師失察，乃將所保管
    之三百零五萬元尾款支票乙紙交付戊○○，並於收取該假保
    證支票後，指示其助理吳春享將上開支票寄還丁○○，丁○○收到後發現並非原「保證本票」，隨即委請陳清秀律師發
    函催討，戊○○均拒不退還保證本票。為此，乙○○以戊○○使用偽造保證支票騙取價金尾款，向台北地方法院自訴戊○○涉犯偽造有價證券、詐欺罪嫌，台北地方法院八十三年
    度自字第九一九號審理調查中，發現該支票原來不是由支票
    帳戶所有人合法簽發之支票，而是偽造之支票，因而以戊○○偽造有價證券罪，判處戊○○罪刑。戊○○不服上訴，經
    本院經將本件支票連同蘇振明當庭及其平日書寫之字跡，函
    送憲兵學校鑑定結果，認本件支票上之字跡，與蘇振明之筆
    跡，無論其書寫之個性、慣性、特徵、筆劃關連，及組織方
    式均相同，且無其他證據足資證明被告有偽造或明知本件支
    票係屬偽造，仍持以行使之犯行，乃認被告之犯罪不足以證
    明，因而撤銷第一審關於此部分之判決，改判戊○○無罪確
    定（本院八十七年度上更(二)字第一三五號及最高法院八十九
    年度台上字第六六七０號）。
三、戊○○明知丁○○、乙○○在臺灣臺北地方法院八十三年度
    自字第九一九號自訴戊○○偽造有價證券、詐欺一案，其於
    八十三年三月二十一日所交付陳清秀律師之「保證票」，並
    非當初簽約時丁○○所交付之「保證票」，乙○○自訴其持
    該假「保證票」向陳清秀律師騙取三百零五萬元乃事實，並
    非誣告，戊○○竟於僥倖獲判無罪之後，意圖使丁○○、乙○○受刑事處分，而於八十九年十一月二十七日具狀向臺灣
    臺北地方法院自訴丁○○、乙○○二人涉有誣告等罪嫌，而
    向該管公務員誣告之。
四、案經丁○○、乙○○於臺灣臺北地方法院八十九年度自字第
    一Ｏ五八號戊○○自訴丁○○、乙○○誣告案件審理中對戊○○提起本件誣告之反訴。
  理    由
壹、程序部分：
一、按反訴，準用自訴之規定，應向管轄法院提出反訴狀為之；
    文書由非公務員制作（製作）者，應記載年、月、日並簽名
    。其非自作者，應由本人簽名，不能簽名者，應使他人代書
    姓名，由本人蓋章或按指印，刑事訴訟法第三百三十九條、
    第三百二十條第一項、第五十三條分別定有明文。又起訴或
    其他訴訟行為，於法律上必備之程式有欠缺而其情形可補正
    者，法院應定期間，以裁定命其補正，刑事訴訟法第二百七
    十三條第三項定有明文。此項關於第一審審判之規定，依同
    法第三百六十四條，亦為第二審所準用。上訴人於第一審提
    起自訴時，雖漏未在自訴狀上簽名或蓋章，惟此項程式上之
    欠缺並非不可補正，揆諸首揭說明，法院自應先以裁定命為
    補正，方屬合法（最高法院九十年台上字第四五二一號判例
    意旨參照）。反訴人丁○○、乙○○於第一審提起本件反訴
    時，雖未在反訴狀上簽名、蓋章或按指印，惟依前開說明，
    反訴人丁○○、乙○○提起本件反訴之法律上必備之程式有
    所欠缺，並非不能補正，而自訴人已於本院提出由反訴人丁○○、乙○○親自簽章之答辯兼反訴書狀（見本院上更二卷
    第一五二至一六八頁），本件反訴人丁○○、乙○○提起本
    件反訴之法律上必備之程式既經補正，本院自得予以審理，
    合先敘明。
二、中興鑑定顧問公司及中華民國企業技術鑑定委員會鑑定書二
    份，為被告以外之人於審判外之陳述，並無證據能力。
    按刑事訴訟之鑑定，為證據調查方法之一種，係指由具有特
    別知識經驗之人或機關，就特別需要特殊知識經驗之事項，
    予以鑑識、測驗、研判及斷定，供為法院或檢察官認定事實
    之參考。現行刑事訴訟法關於「鑑定」之規定，除選任自然
    人充當鑑定人外，另設有囑託機關鑑定制度。依同法第一百
    九十八條、第二百零八條之規定，不論鑑定人或鑑定機關、
    團體，固均應由法院、審判長、受命法官或檢察官視具體個
    案之需要而為選任、囑託，並依第二百零六條之規定，提出
    言詞或書面報告，始符合同法第一百五十九條第一項所定得
    作為證據之「法律有規定」之情形，否則所為之鑑定，仍屬
    傳聞證據，最高法院九十六年台上字第二八六○號判決意旨
    參照。又前揭鑑定報告，係反訴人丁○○自行委託「中興鑑
    定顧問股份有限公司」及「中華民國企業技術鑑定委員會」
    作成之鑑定（見本院卷第三十九至六十九頁），則上開鑑定
    公司或鑑定委員會，並非審判長、受命法官或檢察官選任之
    鑑定人，亦非法院或檢察官所囑託為鑑定之機關或團體，其
    所製作之鑑定報告書，即屬審判外之書面陳述，依刑事訴訟
    法第一百五十九條第一項規定，被告以外之人於審判外之言
    詞或書面陳述，除法律有規定者外，不得作為證據，而前開
    審判外之陳述，又無刑事訴訟法第一百五十九條之一至第一
    百五十九條之五所設例外具有較可信之特別情況，自不得作
    為本件認定被告犯罪之證據，是反訴被告選任辯護人爭執前
    開二份鑑定書，並無證據能力等語，尚非無據。
三、至於反訴人聲請傳喚中興鑑定顧問股份有限公司鑑定書之鑑
    定人甲○○及中華民國企業技術鑑定委員會報告書鑑定人丙○○，以說明其鑑定之依據，依刑事訴訟法第一百六十三條
    規定核有必要性，且鑑定人業於本院審理中經反訴人、反訴
    被告及辯護人依法為詰問程序，其陳述尚有證據能力，併予
    敘明之。
四、反訴被告戊○○及其辯護人於本院準備程序中，均未就本案
    卷內其餘如見證人蘇嘉弘之保證本票簽收單影本等供述證據
    資料之證據能力提出爭執，且均同意引為證據（見本院卷第
    七十三頁），且迄於言詞辯論終結前，亦未就本院所調查之
    證據主張有不得作為證據之情形，是本案卷內證據資料均得
    作為本案證據，且經本院審酌後，認下述證據並無違法取證
    或證據力明顯偏低之情形，以資為證據並無不當，則揆諸刑
    事訴訟法第一百五十九條之五規定意旨，本案經調查之證據
    ，均有證據能力。
貳、實體部分：
一、訊據反訴被告戊○○堅決否認有誣告之犯行，辯稱：伊沒有
    偽造支票，伊交給陳清秀律師的是本票，反訴人係挾怨誣告
    云云。
二、惟查：
  (一)本件反訴人丁○○、乙○○二人於八十二年五月間，由反訴
    人丁○○以乙○○之名義，以一千八百萬元向反訴被告戊○○購買乙級宏達營造有限公司所有牌照全部股權及業績，訂
    約時，反訴人乙○○除給付反訴被告戊○○五百萬元外，並
    約定其餘部分按辦理各項變更登記之階段給付之，並由乙○○、丁○○交付發票人為張治宇，受款人戊○○，付款人彰
    化商業銀行吉林分行長安東路辦事處，發票日八十二年九月
    二十日，到期日八十二年十二月一日，面額八百萬元，票號
    ＴＪ0000000號，且於票面上書明「保證票」字樣之
    本票乙紙予戊○○，作為保證票。嗣因反訴人乙○○將購得
    之前述股權轉讓第三人建住公司，三方於八十三年一月卅一
    日另行簽訂協議書，約定由建住公司將應付予乙○○之三百
    零五萬元價金支票交予見證律師陳清秀，反訴被告戊○○則
    於向見證律師陳清秀收取上開尾款支票三百零五萬元之同時
    ，應將前開八百萬元保證本票交付陳清秀律師還給乙○○。
    惟反訴被告戊○○於八十三年三月二十一日所交付陳清秀律
    師之「保證票」，並非當初簽約時反訴人丁○○所交付之「
    保證票」，而係另紙發票人為某某有限公司林文豐（實際開
    戶人為郭永澤），付款人為彰化商業銀行松山分行，發票日
    期為八十二年十二月一日，票號ＵＪ0000000號，帳
    號為00-00000-0- 0號，面額八百萬元之支票，反
    訴人丁○○等人因認反訴被告戊○○有持該假「保證票」向
    陳清秀律師騙取三百零五萬元之情，乃先後對反訴被告戊○○提起詐欺、偽造有價證券等自訴或告訴，嗣反訴被告戊○○被訴詐欺罪嫌部分，業經本院另案無罪判決確定，而所涉
    偽造有價證券罪嫌部分，雖經台北地方法院八十三年度自字
    第九一九號判處有期徒刑三年二月，本院另案八十四年上訴
    字第三四○四號判決亦維持原判決，嗣則經本院另案八十七
    年上更(二)字第一三五號判決無罪，並經最高法院駁回上訴確
    定在案，業據本院核閱前開卷宗查明無訛。反訴被告戊○○
    被訴犯罪獲判無罪後，乃以反訴人丁○○、乙○○二人有意
    圖使其遭受刑事處分之誣告犯行為由，向原審法院提起本件
    反訴人丁○○、乙○○二人誣告之自訴，反訴人（即自訴被
    告）丁○○、乙○○二人亦認反訴被告（即自訴人）戊○○
    此舉，亦有意圖使反訴人遭受刑事處分之誣告犯行，隨即提
    起本件反訴（其中反訴被告戊○○對反訴人丁○○、乙○○
    二人提出誣告自訴部分，業經本院前審撤銷發回原審法院審
    理中），合先敘明。
  (二)又八十二年九月二十日，反訴人丁○○書寫付款人彰化銀行
    吉林分行長安東路辦事處，發票人張治宇，發票日八十二年
    九月二十日，到期日八十二年十二月一日，面額八百萬元及
    「保證票」字樣之本票乙紙，交付反訴被告戊○○，並請反
    訴被告戊○○在影本上簽收及戊○○之弟蘇嘉弘簽名為見證
    人等情，除據反訴被告戊○○於原審中自承在卷（見原審卷
    一第八十至八十一頁、一一一頁），並有附卷見證人蘇嘉弘
    之保證本票簽收單影本可據（見原審卷一第五十頁），足見
    反訴人丁○○交付予反訴被告戊○○簽收之票據確為上開保
    證本票無訛。次查，反訴被告戊○○於八十二年十二月七日
    持該本票存入其第一銀行台東分行帳戶託收，因該本票上之
    日期有塗改未加蓋發票人印章，遭付款人彰化銀行吉林分行
    長安東路辦事處製發退票理由單予以退票（本票依程序退還
    提示人戊○○），有附卷之戊○○託收本票及彰化商業銀行
    長安東路分行八十三年十月二十八日函可證（見原審另案八
    十三年度自字第九一九號卷第四十六頁、第七十九至八十二
    頁），反訴被告戊○○亦不否認曾提示該保證本票等情（見
    原審卷一第五十一頁、一一二頁、一八四頁），益證反訴人
    丁○○所指之保證本票確實存在，且為反訴被告戊○○所持
    有，並曾經反訴被告戊○○提示而遭退票等情，並非虛妄，
    自足證反訴人丁○○、乙○○交付反訴被告戊○○供保證之
    票據係系爭保證本票無訛。
  (三)又反訴被告戊○○雖辯稱其交還予陳清秀律師者係一張保證
    本票云云，而反訴人丁○○、乙○○則指訴其交付反訴被告
    戊○○供保證之票據確係系爭保證本票，反訴被告戊○○於
    八十三年三月二十一日交付陳清秀律師之票據係保證支票，
    卻非當初簽約時反訴人丁○○所交付之保證本票等語，惟查
    ：依證人陳清秀律師於原審所證：伊當時執行一個協議，要
    把三百零五萬元尾款交給戊○○，同時從戊○○處拿到保證
    票要還當事人，伊看到這張票時，就是伊交尾款當時把它收
    回來，看律師函的日期是八十三年三月二十一日，實際日期
    伊已經忘記了，是戊○○本人交給伊的，伊拿到後就交給吳
    春享小姐請她寄回去。助理上面寫吳春享寄給蘇振明那張，
    那張是支票還是本票伊沒有注意，伊更正剛才所言，票據上
    面沒有吳春享這三個字，字跡是吳春享的字跡，伊當時沒有
    注意自訴人交的是支票還是本票，是票據寄還給蘇振明後，
    蘇振明打電話給伊稱收到的票據不是原來的保證票，伊才寫
    律師函，請戊○○出面說明。蘇振明是票寄出去沒有幾天就
    打電話給伊，伊發律師函是三月二十六日，收票據是三月二
    十一日等語（見原審卷一第一三九、一四一、一四二頁）；
    證人吳春享於原審中所證：伊對九十年三月二日答辯狀兼反
    訴狀證五之票據有印象，當時伊還在植根法律事務所，陳清
    秀律師請伊將這張票子，寄回去給蘇振明，上面的作廢章是
    伊所蓋，伊有於這張支票背面寫幾個字，伊收到票後覺得丟
    掉怕別人不知道，所以伊把票蓋作廢章，用雙掛號寄去給蘇
    振明先生。那張票註記是伊寫的沒錯，通常伊會把它留一份
    在檔案卷宗裡面。原則上應該有影印留存，不過還是要回去
    找檔案卷宗才知道等語（見原審卷一第一二四、一二五、一
    二八頁）；植根法律事務所八十二植四八０號案卷當事人蘇
    振明對照戊○○，案卷內支票號碼ＵＪ0000000號支
    票影本，是伊處理附卷的，支票下面寫著八十三年三月二十
    二日雙掛號寄還蘇振明及回執上面的字是伊所寫，回執上面
    也有註明是保證票。伊不記得寄回給蘇振明先生的是支票還
    是本票，但是就是伊註記影本的那一張，伊只有蓋作廢章，
    伊先蓋作廢章，然後影印留底，寄出去同時在留底的影本上
    註記，以雙掛號寄還蘇振明等語（見原審卷二第八、九頁）
    ，可見反訴被告戊○○交付給陳清秀律師之票據後，即由陳
    清秀律師交代其助理吳春享將該票據寄還丁○○（原名蘇振
    明），吳春享收受後，即將該支票蓋上作廢章，影印留底，
    並於影本背面註記「83、3、22 雙掛寄還蘇振明」後寄還丁○○，該支票影本仍留存在植根法律事務所該案卷宗內，而
    參諸反訴人在原審代理人詢問吳春享時所提示九十年三月二
    日答辯狀兼反訴狀證五所載之票據（即為本件雙方爭執被偽
    造之支票，見原審卷一第五十三頁），該張被偽造之支票上
    蓋有作廢章，支票背面確有註記「83、3、22 雙掛寄還蘇振
    明」等文字，亦經第一審於調查時核閱並訊問吳春享證實在
    卷，從而，反訴被告戊○○交付陳清秀律師之票據，應係本
    件被偽造之支票無訛。反訴被告戊○○所辯其交還予陳清秀
    律師者係一張保證本票云云，顯無可採，應以反訴人前揭所
    稱較足採信。
  (四)再細加比較反訴人丁○○、乙○○原交付反訴被告戊○○之
    保證本票與反訴被告戊○○退還陳清秀律師之保證支票，非
    但票據種類不同：反訴人丁○○、乙○○原交付反訴被告戊○○之票據係保證本票（簡稱真保證本票），而反訴被告戊○○退還陳清秀律師之票據係保證支票（簡稱假保證支票）
    ；交付者不同：真保證本票是丁○○、乙○○交給戊○○。
    而假保證支票是戊○○交給陳清秀律師，另就其餘如有無簽
    收憑證不同：真保證本票於丁○○、乙○○於八十二年九月
    二十日交付戊○○時，本票影印本經戊○○簽收，蘇弟蘇嘉
    弘簽名為見證人，而假保證支票於八十三年三月二十一日戊○○交還陳清秀律師，陳清秀律師交助理吳春享，吳春享在
    支票上蓋「作廢」章後，正反面影印，在影本記載「83、3
    、22雙掛寄還蘇振明」；票載內容不同：真保證本票發票人
    為張治宇，付款人為彰化銀行吉林分行長安東路辦事處，帳
    戶：00-00000-0-0，票號：ＴＪ0000000
    ，發票日：八十二年九月二十日，到期日：八十二年十二月
    一日，而假保證支票發票人為○○有限公司（公司名稱印文
    不明）林文豐，付款人為彰化銀行松山分行，帳戶：00-
    00000-0-0，票號：ＵＪ0000000，發票日：
    八十二年十一月一日，蓋有「作廢」戳記；有無經過提示退
    票不同：真保證本經戊○○存入其在第一銀行台東分行帳戶
    提示，但因日期更改而退票（本票依程序退還提示人戊○○
    ），而假保證支票則未經提示等節，均有重大出入，兩者實
    不易混淆。至於系爭偽造之支票經原審向彰化商業銀行松山
    分行函查，支票請領人為郭永澤，登記之住居所為台北市○○○路○段三一三號二樓及台北市○○區○○路二三八號四
    樓，其後戶籍遷移至台北縣板橋市○○街七九巷一號，有彰
    化商業銀行松山分行九十年十一月十四日彰松山字第三四一
    三號函及其附件、台北市士林區戶政事務所簡覆表、台北縣
    板橋市戶政事務所簡覆表在卷可憑（見原審卷一第一五六頁
    、第一五七頁、第一０二頁、第一０三頁、第一０五頁、第
    一０六頁），經原審依址傳喚證人郭永澤結果，證人郭永澤
    均未到庭，原審再囑託台灣板橋地檢署、台灣士林地方法院
    檢察署指揮警察機關拘提證人郭永澤，亦拘提無著，亦有台
    北縣政府警察局海山分局九十年十二月二十七日海警刑圖字
    三四一二三號函、台北市政府警察局內湖分局九十一年四月
    四日北市警內分刑字第九一六○九六八四○○號函在卷可稽
    （見原審卷一第一七六頁、卷二第二十一頁），固仍無法查
    出系爭支票究係如何流向反訴被告戊○○，再由反訴被告交
    付陳清秀，惟依前揭證人陳清秀、吳春享之證言，該張支票
    係由反訴被告戊○○交付陳清秀，陳清秀交代其助理吳春享
    轉寄反訴人之事實已極明確，且因反訴被告戊○○否認交付
    系爭支票予陳清秀，實無調查系爭支票究係如何流向反訴被
    告之實益，併予敘明。本案反訴人丁○○、乙○○原交付反
    訴被告戊○○面額八百萬元之保證本票，嗣因乙○○將購得
    之前述股權轉讓第三人建住建設股份有限公司，三方於八十
    三年一月卅一日另行簽訂協議書，約定由建住公司將應付予
    乙○○之三百零五萬元價金支票交予見證律師陳清秀，戊○○則於向見證律師陳清秀收取上開尾款支票三百零五萬元之
    同時，應將前開八百萬元保證本票交付陳清秀律師還給乙○○，業如前述，然反訴被告戊○○卻未退還反訴人丁○○、
    乙○○原交付反訴被告戊○○之「保證本票」，反以上開「
    保證支票」退還予陳清秀律師，混充反訴人丁○○等原交付
    之保證本票，向見證律師陳清秀收取約定尾款支票三百零五
    萬元，反訴被告戊○○之不法意圖極為明顯。
  (五)又反訴人丁○○原交付反訴被告戊○○之保證本票，係丁○○公司營業使用之支票帳戶請領之本票正常使用簽發，而反
    訴被告戊○○退還陳清秀律師之保證支票係彰化銀行松山分
    行00-00000-0- 0號帳戶領用之支票（已經報失）
    ，惟兩者發票人卻均為丁○○，是反訴被告戊○○退還陳清
    秀律師之保證支票究否係反訴人丁○○所簽發，亟待調查。
    查本件系爭偽造之支票於本院另案八十七年度上更(二)字第一
    三五號偽造有價證券案審理時，經本院檢送反訴人丁○○當
    庭書寫之字跡及平日書寫之字跡筆記簿等件，送請憲兵學校
    鑑定，該系爭保證支票之受款人姓名、金額與丁○○當庭書
    寫筆跡、平日書寫之筆跡間，書寫之個性、慣性、特徵、筆
    劃關連及組織方式均相同，有該校八十七年七月一日執正
    字第二一五二號函及文書檢驗筆跡特徵分析鑑定說明書等影
    本在卷可稽（見本院另案八十七年度上更(二)字第一三五號卷
    影本第七十二頁至第七十四頁），反訴人丁○○堅指陳該鑑
    定書未考慮模仿之因素而不足採，而反訴人丁○○指陳系爭
    保證本票曾經反訴被告戊○○於八十二年十二月七日提示，
    因更改處未加蓋發票人印章而遭退票，反訴被告戊○○亦不
    否認曾提示該保證本票，且該保證本票確係丁○○交付，並
    經戊○○所簽收等情，均為反訴被告戊○○所是認（見原審
    卷一第二十頁），則反訴人丁○○所交付者為反訴被告戊○○提示之保證本票非被偽造之支票，換言之，反訴人丁○○
    顯未經手該張偽造之支票，自無偽造該張支票之可能，從而
    ，本院另案八十七年度上更(二)字第一三五號案支票鑑定結果
    認與丁○○筆跡相同，即與前揭事證顯出之事實相扞格，難
    昭折服。
  (六)另本院更一審將反訴被告戊○○退還陳清秀律師之保證支票
    兩度送法務部調查局鑑定結果，均稱該假保證支票（甲類）
    「姓名及金額等字跡書寫緩慢、筆劃滯澀欠自然，有做作失
    真之虞」，有法務部調查局九十五年五月二十四日調科貳字
    第０九五００二一三八三０號、同年六月二十八日調科貳字
    第０九五００二九六三四０號鑑定通知書各乙紙在卷足憑（
    見本院更一審卷第二０九至二一０頁、二三七至二三八頁）
    ，而鑑定證人丙○○亦於本院審理中到庭證稱：伊參與財團
    法人中華民國企業技術鑑定委員會就本件支票及本票筆跡之
    鑑定，送驗之票據究係正本或影本伊已不記得，但根據鑑定
    結論鑑定之票據二份均為影本，但影本並非不能鑑定，要看
    清楚程度，本件待鑑之支票、本票均夠清楚，伊就委託者提
    供的資料鑑定應屬不同的筆跡等語（見本院卷第一二○至一
    二一頁），證人丙○○雖係就影本為鑑定，但參諸證人甲○○於本院審理中所證：中興鑑定顧問公司之鑑定報告為伊所
    製作，在此之前伊在警備總部有從事筆跡鑑定之工作，伊負
    責此次文字鑑定，根據送來的支票做比對，伊依照送件資料
    做「送鑑支票、本票二件文字筆跡非同一人所書寫」之真實
    的鑑定等語（見本院卷第一四六至一四七頁），可見送鑑票
    據無論影本、正本均可得出並非同一人書寫之結論，則證人
    丙○○前揭所稱「本件待鑑之支票、本票均夠清楚，伊就委
    託者提供的資料鑑定應屬不同的筆跡」等情，應可信採。況
    如前所述，該張支票係由反訴被告戊○○交付陳清秀律師，
    經陳清秀隨即交代其助理吳春享轉寄反訴人，陳清秀嗣即接
    獲反訴人丁○○去電表示票據並非原應返還之保證本票，反
    訴被告戊○○雖未交代該支票來源，但陳清秀律師取得該張
    偽造之支票確係源自反訴被告戊○○無訛，反觀反訴被告丁○○從未經手該紙偽造之支票，其與乙○○除交付原保證本
    票予反訴被告戊○○外，顯無自行書寫另紙偽造之支票交付
    反訴被告戊○○之可能，且參酌反訴被告戊○○於八十二年
    十二月七日曾私自提示反訴人交付之保證支票，惟因更改處
    未加蓋發票人印章而遭退票等情，反訴被告戊○○為免其私
    自提示該紙保證本票卻遭退票之行為，遭反訴人委託之陳清
    秀律師發覺，而無法順利取得前開股權買賣之尾款，進而另
    取本件偽造之支票，模仿反訴人丁○○於原交付之保證本票
    之簽名，混充反訴人丁○○等原交付之保證本票，向見證律
    師陳清秀收取約定尾款支票三百零五萬元，亦與常情不相違
    背。是反訴人指訴該支票係戊○○刻意以不明來歷同為彰化
    銀行之票據，照手中丁○○簽發之保證本票模仿筆劃而偽造
    後，持向陳清秀律師換取價金支票，應非虛言。
  (七)本件反訴被告戊○○提出上開偽造支票之目的，係為向陳清
    秀律師換取價款支票，而該支票係刻意仿造保證本票之筆跡
    所偽造，可見偽造支票之提出是針對領取本件價金支票而來
    ，其偽造之事，反訴被告戊○○應當知悉，其竟於偽造有價
    證券乙案判決無罪，僥倖脫罪之後，提起本件自訴，誣告丁○○、陳素端有誣告行為，並指訴稱「丁○○、陳素端二人
    意圖使戊○○受刑事處罰，明知戊○○所交還之票據為本票
    ，竟於陳清秀律師交還後，另以發票人為○○有限公司林文
    豐（實際開戶人為郭永澤），付款人為彰化商業銀行松山分
    行，發票日期為八十二年十一月一日，票號ＵＪ00000
    00號，帳號為00－00000－0－0號，面額八百萬
    元之支票，誣指為係戊○○所偽造並交予陳清秀律師，而非
    交付原來之發票人張治宇所簽發票號ＴＪ0000000，
    八十二年十二月一日到期，面額八百萬元之本票，自民國八
    十三年底，多次提起告訴及自訴，並請陳清秀律師作證，戊○○於第一審時，被判處有期徒刑三年二月。」云云，則反
    訴被告戊○○反乎其親身經歷之事項虛捏事實，而為誣告之
    犯意，至為明灼。
  (八)綜上所述，反訴被告所辯並不足採，本件事證明確，反訴被
    告戊○○犯行，堪予認定，自應依法論科。
三、按修正後刑法第二條第一項之規定：「行為後法律有變更者
    ，適用行為時之法律。但行為後之法律有利於行為人者，適
    用最有利於行為人之法律」，係規範行為後法律變更所生新
    舊法比較適用之準據法，於新法施行後，應適用新法第二條
    第一項之規定，為「從舊從輕」之比較；比較時應就罪刑有
    關之共犯、未遂犯、想像競合犯、牽連犯、連續犯、結合犯
    ，以及「累犯加重」、自首減輕暨其他法定加減原因（如身
    分加減）與加減例等一切情形，綜其全部罪刑之結果而為比
    較（最高法院九十五年第八次刑庭會議決議參照）。查反訴
    被告戊○○行為後，刑法第四十七條累犯之規定業經修正，
    由原規定「受有期徒刑之執行完畢，或受無期徒刑或有期徒
    刑一部之執行而赦免後，五年以內再犯有期徒刑以上之罪者
    ，為累犯，加重本刑至二分之一。」，修正為「受徒刑之執
    行完畢，或一部之執行而赦免後，五年以內故意再犯有期徒
    刑以上之罪者，為累犯，加重本刑至二分之一。」，並增訂
    第二項強制工作處分之累犯認定，經比較上述新舊法，修正
    後之規定，對被告並非較為有利，而應適用行為時之修正前
    刑法第四十七條之規定，論以累犯。
四、核反訴被告所為，係犯刑法第一百六十九條第一項之誣告罪
    。又一狀誣告二人，祇犯一個誣告罪，並非想像競合犯，無
    適用刑法第五十五條從一重處斷之餘地；以一狀誣告數人，
    祇犯一個誣告罪，並非想像競合犯，無適用刑法第五十五條
    從一重處斷之餘地（最高法院十八年上字第三三號、十九年
    上字第三八一號、四十九年台上字第八八三號判例及二十五
    年十二月二十二日民刑庭會議決議參照）。本案反訴被告雖
    以一狀誣告丁○○、乙○○二人，依上揭判例意旨，祇犯一
    個誣告罪，並無刑法第五十五條從一重處斷之餘地。又反訴
    被告曾因偽造文書案件，經臺灣臺東地方法院以八十四年度
    訴字第二七九號判處有期徒刑二月，復經本院花蓮分院八十
    六年上訴字第二三一號判決駁回上訴確定，並於八十六年十
    二月二十九日易科罰金執行完畢，有本院被告前案紀錄表在
    卷可稽，其於有期徒刑執行完畢後之五年以內，故意再犯本
    件有期徒刑以上之罪，為累犯，應依修正前刑法第四十七條
    之規定，加重其刑。
五、原審未察，遽為戊○○被反訴誣告部分無罪之判決，即有可
    議，反訴人丁○○等上訴意旨指摘原判決不當，為有理由，
    自應由本院將原判決關於戊○○被反訴誣告部分撤銷改判。
    爰審酌反訴被告戊○○已有偽造文書之前科，然為換取價款
    支票，仍仿造保證本票之筆跡偽造保證支票，提出向陳清秀
    律師換取價金支票，且於反訴人丁○○等人提起之刑事訴訟
    中，僥倖獲判無罪後，竟誣指他人犯罪，暨其犯罪之動機、
    目的、手段、所生危害，犯後否認犯行，一再飾詞卸責，未
    見悔意反省，態度不佳等情狀，量處有期徒刑壹年，以資懲
    儆。又反訴被告戊○○犯罪之時間，係在九十六年四月二十
    四日之前，所犯係刑法第一百六十九條第一項之罪，符合中
    華民國九十六年罪犯減刑條例所定之減刑條件，應依該條例
    第二條第一項第三款之規定，減其宣告刑二分之一，故減為
    有期徒刑六月。
據上論斷，應依刑事訴訟法第369條第1項前段、第343條、第364
條、第299條第1項前段，刑法第2條第1項前段、第169條第1項，
修正前刑法第47條第1項，中華民國九十六年罪犯減刑條例第2條
第1項第3款、第7條，判決如主文。
中    華    民    國    97    年    4     月    2     日
                  刑事第十庭    審判長法  官 楊炳禎
                                      法  官 陳博志
                                      法  官 李春地
以上正本證明與原本無異。
如不服本判決，應於收受送達後十日內向本院提出上訴書狀，其
未敘述上訴之理由者並得於提起上訴後十日內向本院補提理由書
（均須按他造當事人之人數附繕本）。
                                      書記官 蘇秋
中    華    民    國    97    年    4     月    3     日
附錄：本案論罪科刑法條全文
刑法第169條
意圖他人受刑事或懲戒處分，向該管公務員誣告者，處7 年以下
有期徒刑。
意圖他人受刑事或懲戒處分，而偽造、變造證據，或使用偽造、
變造之證據者，亦同。


司法院資訊處製作；財團法人民間司法改革基金會備份。
